臺灣台中地方法院民事判決　　　　　　　 94年度婚字第879號
原　　　告　甲○○
訴訟代理人　張昱裕律師
被　　　告　丙○○
訴訟代理人　乙○○
上列當事人間請求離婚事件，本院於民國九十四年十月十八日言
詞辯論終結，判決如下：
    主    文
准原告與被告離婚。
訴訟費用由被告負擔。
    事    實
甲、原告方面：
  一、聲明：求為判決如主文所示。
    (1)原告與被告於民國（下同）八十六年五月二十四日結婚，
      育有子女張妙慈（八十六年五月二十四日生）一人，惟婚
      後被告即無固定工作，遊手好閒，經常釣魚、釣蝦，如果
      手頭缺錢花用則向原告索取，甚或向友人借貸，原念夫妻
      情義，百般容忍，而隱忍不處理，期被告能漸修正自己行
      為，然被告非但不體恤原告一片苦心，不知尊重，甚且於
      八十八年間，又因細故，竟失去理智，不僅拉扯原告頭髮
      ，並掌摑、腳踹原告成傷，致原告身心受創，至為痛苦，
      已發生家庭暴力事件。被告毫不留情動手毆打原告，致使
      原告傷痕累累，長久如此，原告實已心力交瘁，原告長期
      生活於不安恐懼之中，原告實忍無可忍，遂迫不得已於八
      十八年八月獨自離家在外謀生，北上與原告之妹妹同住，
      後來並隨同搬至新竹居住。期間被告雖曾有一次請求原告
      返家而經原告拒絕後，兩造再也未曾聯絡。兩造分居迄今
      已逾五年，夫妻生活名存實亡，夫妻感情蕩然無存，如此
      長期分居事實確已達於動搖夫妻共同生活之基礎。
    (2)原告因不堪被告接二連三施以言語及肢體暴力，於八十八
      年間離家後，被告非但不思悔改，竟於八十九年間對原告
      提起通姦告訴，誣指原告與人相姦產下一子，被告此一指
      控，雖經臺灣台中地方法院檢察署為不起訴處分，然被告
      卻仍引用此不起訴處分，以原告犯不名譽之罪向鈞院訴請
      離婚，足證被告主觀上已無維持婚姻之意願。再者，被告
      接二連三對原告施以肢體暴力，原告對此婚姻亦不敢抱以
      任何幸福之期待。兩造婚姻已生重大裂痕。且自前揭傷害
      案件後，兩造即分居迄今，雙方已無婚姻之實，生活兩地
      ，形同陌路，毫無感情，強求婚姻之名，僅徒增原告精神
      上痛苦及生活上困擾與衝突。況且兩造分居已逾五年，期
      間未曾聯繫，形同陌路，客觀上已無復合之可能，亦屬難
      以維持婚姻關係之重大事由。是兩造感情既已破裂，難以
      維持婚姻關係，為此本於民法第一千零五十二條第一項第
      三款及第二項請求准許裁判離婚。並請法院就原告主張數
      項訴訟標的之法律關係，選擇其中之一，為原告勝訴之判
      決。
  三、證據：提出戶籍謄本一紙，並請求傳訊證人即原告妹妹古
      麗卿。
乙、被告方面：
  一、聲明：求為判決駁回原告之訴。
  二、主張：被告並未曾毆打原告，原告無故自八十七年八、九
      月即離家出走，被告曾前往苗栗縣頭份鎮原告住所欲接原
      告返家居住，惟遭原告拒絕，嗣後即未曾與原告取得聯繫
      。兩造分居期間，因原告與訴外人吸毒被緝捕，且通姦生
      下一子。後來因不知原告去處，且被告要工作養家，始無
      暇尋覓原告。
丙、本院依職權調取本院九十年度婚字第四三九號離婚訴訟卷宗
    ，並依職權調取原告前科紀錄。
    理　　由
一、按婚姻係以夫妻之共同生活為目的，配偶應互信互賴、相互
    協力，以保持共同生活之圓滿、安全及幸福，因而夫妻應相
    互尊重以增進情感和諧及誠摯之相處，此為維持婚姻之基礎
    ，若此基礎不復存在，致夫妻無法共同生活，無復合之可能
    者，即應認有難以維持婚姻之重大事由存在。但其事由應由
    夫妻一方負責者，僅他方得請求離婚，是其所採者為消極破
    綻主義精神，而非積極破綻主義。關於是否為難以維持婚姻
    之重大事由，其判斷標準為婚姻是否已生破綻而無回復之希
    望。至民法第一千零五十二條第二項但書規定：「難以維持
    婚姻之重大事由應由夫妻之一方負責者，僅他方得請求離婚
    」，並非規範於夫妻雙方均可歸責時，禁止任何有責一方以
    婚姻無可維持之重大事由，提起離婚之訴。然亦非肯認單獨
    之有責配偶之離婚請求，否則無異承認恣意離婚，破壞婚姻
    秩序，且有背於道義，尤其違反自己清白（clean hands)
    之法理，有欠公允，同時亦與國民之法感情及倫理觀念不合
    。亦即一旦婚姻有違婚姻之目的，達破裂難以維持者，雙方
    縱均無過失或均有過失，亦均得請求離婚。惟如足以構成離
    婚原因之重大事由，應由夫妻之一方負責者，僅他方得請求
    離婚；倘若該重大事由，係夫妻間共同可歸責之過失行為所
    造成，夫妻雙方均須負責時，則應衡量比較雙方之有責程度
    ，而許責任較輕之一方向應負主要責任之他方請求離婚，以
    符合公平；如雙方之有責程度相同，則雙方均得請求離婚，
    因而採消極（相對）破綻主義（最高法院八十八年台上字第
    一五一五號裁判、八十九年台上字第二三一六號裁判、九十
    年台上字第一九六五號、九十一年台上字第二０二三號裁判
    參照、89年11月台灣高等法院法律座談會參照）。又婚姻是
    否已生破綻而無回復之希望，應斟酌破壞夫妻共同生活之具
    體情事，是否客觀上達於動搖夫妻之共同生活，而喪失維持
    婚姻之意欲為斷。換言之，在當事人所主張難以維持婚姻之
    事實，在客觀上是否已達於倘處於同一境況，任何人均將喪
    失維持婚姻意欲之程度以決之。經查︰
  (1)證人即原告妹妹古麗卿於本院審理時證稱：「自九二一地震
    之前，因我姊夫毆打我姊姊後，我姊姊打電話給我，之後我
    就跟朋友南下接我姊姊同住到現在，後來我們搬到新竹居住
    。期間我姊姊跟我姊夫都未曾再同居過，我們住在頭份時，
    姊夫有來過一次，之後就沒有任何往來。我去接我姊姊時，
    我有看到他手臂上有瘀青」、「他們時好時壞，因之前我沒
    有跟他們住在一起，所以沒有見過他們吵架的情形。都是我
    姐姐打電話跟我哭訴她們吵架的情形」、「我接姐姐同住後
    幾天，被告有來找我姐姐，他有跟我道歉說他以後不敢再打
    我姐姐了，當時我姊夫跟姐姐沒有見面，因我認為姊夫欺負
    我姐姐，所以我將他趕回去」等語（見本院九十四年十月四
    日言詞辯論筆錄第二頁）。又觀之被告訴訟代理人即其母親
    亦到陳稱：「她們結婚時，原告僅有17歲，我兒子18歲，當
    時原告跟我兒子同居在我家，等到原告懷孕5個月，我才要
    她們結婚。她們有時很好，偶爾會發生口角，但不是很激烈
    。到了孩子出生後，我才知道她們的感情有問題，也才知道
    原告跟大甲車行的一個司機有關係……他們於921之前就分
    居了，我兒子有要去接她回家一次，但原告不願意回來，之
    後我們就聯絡不到她」等語（見本院九十四年十月四日言詞
    辯論筆錄第二、三頁）。按婚姻以夫妻之共同生活為其目的
    ，夫妻應以誠摯相愛、互信、互諒為基礎，且依社會上一般
    觀念為體察，即使是朝夕相處的夫妻，每天都會發現對方又
    有新的不同，其中有的或許很好、你很喜歡，有的卻不那麼
    可愛，必須多加包容，另你憎恨的，必須多溝通解決，誠心
    接納對方，除去自己尖銳的稜角，讓雙方的相處空間更圓融
    ，是雖夫妻不免吵架或嘔氣，但吵完後雙方總得盡棄前嫌，
    好好再溝通。是依證人古麗卿之證詞及被告母親之陳述，雖
    無法判定兩造前揭之爭執，何人有過失？何人無過失？何人
    過失比較重？然已可認為兩造個性、性格、生活習慣及行為
    模式等，差距太大，導致兩造感情不睦，時起齟齬爭執，相
    處不甚融洽，而兩造在生活態度上，更經常發生磨擦，雙方
    關係如水火不容，且與日俱僧，甚且認婚姻關係之維繫係非
    常痛苦，兩造心靈上無法契合外，更不能相互提攜照顧，亦
    不願維持婚姻之共同生活，而各自單獨生活，於八十八年爭
    執、衝突後分居迄今。是兩造前揭生活上敵對障礙，客觀上
    已達於不能排除之程度，故原告認上情應認為屬於難以維持
    婚姻之重大事由，亦非無由，自應認原告之主張為真實。
  (2)再徵諸被告前於八十九年間，對原告提起通姦告訴，指訴原
    告與訴外人李清榮相姦，並於八十九年三月間產下一子，嗣
    後被告又於九十年三月三十日以原告施用毒品，及以原告前
    揭通姦事實，主張原告犯不名譽之罪，再向本院訴請離婚（
    九十年度婚字第四三九號），且被告訴訟代理人亦到庭指稱
    ：「她（按指原告）在警備隊被抓時，是因吸毒，那個男（
    按指訴外人李清榮）的也是在販毒。她還年輕，我兒子也還
    年輕，婚姻問題不應這樣拖著。她還生一個男孩，但我不知
    道為何沒有任何紀錄。後來我打聽之下，發現她是將孩子入
    在她哥哥的戶下」等語（見本院九十四年十月十八日言詞辯
    論筆錄第一頁）。然查，被告指訴原告與訴外人李清榮相姦
    ，並於八十九年三月間產下一子乙情，業經臺灣台中地方法
    院檢察署於九十年二月二十七日不起訴處分確定在案，此有
    該本院依職權調取之九十年度婚字第四三九號離婚訴訟卷附
    臺灣台中地方法院檢察署八十九年度偵字第六一一六號不起
    訴處分書在卷足憑。按故夫妻之一方受他方之重大侮辱，如
    夫誣稱其妻與人通姦，使之感受精神上之痛苦致不堪繼續同
    居者，不得謂非不堪同居之虐待（最高法院二十三年上字第
    六七八號判例意旨參照），益證原告被告主觀上已無維持婚
    姻之意願，並非憑空虛構。是依雙方共同生活之全盤情況而
    觀察，兩造間夫妻情愛及互信、互諒等基礎已失，且兩造間
    婚姻關係甚為不穩定。再觀之被告訴訟代理人亦稱：「原告
    擺明也不回來，我有告訴我兒子，這種媳婦還要幹嘛，他們
    心不連在一起，貌合神離，有何意義」等語（見本院九十四
    年十月十八日言詞辯論筆錄第二頁），是兩造除不再同居外
    ，更互不相聯繫，九年婚姻生活竟有逾五年處分居狀態，觀
    之上情，益見兩造平日相處之情形，非但在主觀上，兩造婚
    姻生活已生磨擦，甚至於客觀上之長期分居，任何人如欲維
    繫此婚姻關係亦屬不可，兩造心靈上無法契合外，更不能相
    互提攜照顧，此徵之婚姻關係制度設計之本意，在使原來之
    個體透過此一關係獲得更多之幸福，如婚姻關係之維繫，僅
    為考量婚姻之形式，而反增痛苦，則有無繼續維繫之必要，
    已值存疑。是原告認上情應認為屬於難以維持婚姻之重大事
    由，兩造結髮情義已絕，其難再與被告共同生活，維持婚姻
    ，其受有不可忍受之痛苦，自非無由。是依上情節以觀，本
    院審酌原告所提之證據，自應認原告之主張為真實。
二、按維護人格尊嚴與確保人身安全，為我國憲法保障人民自由
    權利之基本理念。而增進夫妻情感之和諧，防止家庭暴力之
    發生，以保護婚姻制度，亦為社會大眾所期待。且婚姻以夫
    妻之共同生活為其目的，夫妻應以誠摯相愛為基礎，共同建
    立和諧美滿幸福之家庭。徵之被告無視於原告人格尊嚴，率
    爾以暴力之方式解決兩造爭執，此依一般社會通念已含有侮
    辱輕蔑對方之含意在內。再者，婚姻關係制度設計之本意，
    在使原來之個體透過此一關係獲得更多之幸福，如婚姻關係
    之維繫，僅為考量婚姻之形式，而反增痛苦，則有無繼續維
    繫之必要，已值存疑。此外，健全之一方於脫離婚姻關係後
    ，當可擺脫婚姻之陰影，尋求自我實現之機會，依憲法保障
    基本人權之精神，並無加以限制之必要，此與他方主觀上之
    嫌惡無關。是本件兩造上揭生活上敵對障礙，及分居長達逾
    五年，客觀上已達於不能排除之程度，則兩造徒有夫妻之名
    ，用以羈伴雙方，亦為婚姻之目的所不容，任何人處於此情
    況下，均會有喪失維持婚姻之意欲，而同居義務及扶助乃夫
    妻關係最重要之基礎，捨此則難期婚姻關係之穩定與健全。
    況衡諸常情，被告若誠摯地希望與原告維繫婚姻，被告更應
    勉力為之，被告竟指訴原告通姦，且經檢察官不起訴後，以
    該不起訴處分書訴請離婚，此依社會上一般觀念為體察，被
    告有此行為，著實對兩造的婚姻關係產生不良的影響，是其
    恩斷義絕之程度，概然可見，此並導致兩造無從繼續保持共
    同生活之圓滿，而生婚姻之破綻。再斟酌婚姻關係中當事人
    之行為、態度、年齡、性格、教育程度，及兩造分居時間之
    久暫，綜合考量，應認雙方誠摰互信之感情基礎已動搖。又
    觀之本件兩造婚姻關係相處歷程，及長達五年分居之情事，
    已難認兩造之婚姻有積極謀取營運共同生活，以建立包括精
    神及肉體層面永久持續之生活關係。在此情境之下，欲期兩
    造夫妻生活圓滿，顯難達成，其婚姻基礎已頹，是兩造婚姻
    破裂顯已達難以維持之程度，自核與首開規定相符。綜上，
    原告主張兩造間有不能維持婚姻之重大事由，核屬有據。而
    兩造間之婚姻既已生破綻，且依一般人之生活經驗，而顯無
    回復之希望，從而原告訴請裁判離婚，洵屬正當。本院參酌
    上開事證，認為兩造間之婚姻已生破綻，客觀上確實難以繼
    續維持婚姻共同生活，且顯無回復之希望。而兩造分居長達
    五年，相互扶持、彼此容忍之感情基礎已失，而兩造長期以
    來皆未能協力謀求夫妻感情之和諧，與就前揭爭執之責任歸
    屬，比較衡量雙方之有責程度，難認原告可責程度高於被告
    。揆之首揭說明，原告依民法第一千零五十二條第二項請求
    判決離婚，洵屬正當，應予准許。
三、至原告本於民法第一千零五十二條第一項第三款、第二項數
    款項離婚事由（訴訟標的），請求判決離婚，按原告起訴以
    單一之聲明，主張數項訴訟標的之法律關係，並請求法院「
    選擇其中之一」為原告「勝訴判決」，而未定有先後之順序
    ，此請求法院就原告之訴有理由時，就各該訴訟標的『擇一
    』為其勝訴判決者，此為訴之選擇合併（參姚瑞光教授著民
    事訴訟法論第三二０頁）。是原告其訴訟標的雖有數項，而
    僅有單一之聲明，其既以數項訴訟標的法律關係為選擇合併
    性之主張，本院為原告勝訴之判決時，既認其中一項訴訟標
    的為有理由者，即應為原告勝訴之判決。是本件原告上開請
    求，既經本院審認有理由而准予離婚，則原告另依據民法第
    一千零五十二條第一項第三款之規定訴請離婚，既為選擇合
    併，本院自無庸再予審認。又本件事實已臻明確，兩造其餘
    之攻擊及防禦方法並不影嚮本件之判斷，不予一一調查審究
    ，併此敘明。
四、據上論結：原告之訴，為有理由，並依民事訴訟法、第七十
    八條，判決如主文。
中　　華　　民　　國　　94　　年　　11　　月　　1 　　日
                  家事法庭      法　官　楊熾光
以上正本證明與原本無異。
如不服本判決，應於送達後廿日內，向本院提出上訴狀並表明上
訴理由，如於本判決宣示後送達前提起上訴者，應於判決送達後
廿日內補提上訴理由書（須附繕本）。
中　　華　　民　　國　　94　　年　　11　　月　　1 　　日
                                書記官
